【裁判字號】    99,聲,2804
【裁判日期】    990915
【裁判案由】    聲明異議
【裁判全文】
臺灣臺中地方法院刑事裁定              99年度聲字第2804號
異  議  人
即受刑人    甲○○
代  理  人  張富慶律師
上列受刑人因電子遊戲場業管理條例等案件(本院97年度訴字第
1113號、臺灣高等法院臺中分院99年度上訴字第2、65號，99年
度上易字第68號)，對於臺灣臺中地方法院檢察署檢察官執行指
揮命令(99年度執字第7010號)聲明異議，本院裁定如下：
    主    文
臺灣臺中地方法院檢察署檢察官中華民國99年7月23日以99年執
明字第7010號所為執行指揮命令應予撤銷。
甲○○准予易科罰金。
    理    由
一、本件聲請人即受刑人甲○○聲明異議意旨略以：
  (一)按「中華民國九十四年二月二日修正公布之現行刑法第四
      十一條第二項，關於數罪併罰，數宣告刑均得易科罰金，
      而定應執行之刑逾六個月者，排除適用同條第一項得易科
      罰金之規定部分，與憲法第二十三條規定有違，並與本院
      釋字第三六六號解釋意旨不符，應自本解釋公布之日起失
      其效力。」有司法院大法官以釋字第662號解釋在案，其理
      由係認為數罪併罰定應執行刑逾有期徒刑六個月，如一律
      不許易科罰金，實屬對人民身體自由之過度限制。蓋易科
      罰金制度將原屬自由刑之刑期，在符合法定要件下，更易
      為罰金刑之執行，旨在防止短期自由刑之流弊，並藉以緩
      和自由刑之嚴厲性。
  (二)依刑法第51條第5款數罪併罰之規定「宣告多數有期徒刑
      者，於各刑中之最長期以上，各刑合併之刑期以下，定其
      刑期。」，目的在於將各罪及其宣告刑合併斟酌，予以適
      度評價，而決定所犯數罪最終具體實現之刑罰，以符罪責
      相當之要求，並無使受刑之宣告者，處於更不利之地位之
      意。惟對各得易科罰金之數罪，由於併合處罰定其應執行
      刑之結果逾六個月，而不得易科罰金時，將使原有得易科
      罰金之機會喪失，非受自由刑之執行不可。無異係對已定
      罪之行為，更為不利之評價，已逾越數罪併罰制度之本意
      。
  (三)受刑人服務於台中縣警察局，擔任刑事警察警務佐職務多
      年，從無不良紀錄，又本案受刑人係初犯，而非累犯，未
      有受過刑罰制裁之經驗，面對陌生之刑事處罰，內心必然
      感到惶不安，只要科以罰金之處罰，即應可收矯正之效，
      故依受刑人之條件，准予聲請人易科罰金，並無難收矯正
      之效之情形。
  (四)再者，本罪之最重本刑為一年以下有期徒刑，其罰責及罪
      質實非重大，又本罪係因違反電子遊戲場業管理條例第15
      條「未依本條例規定領有電子遊戲場業營業級別證者，不
      得經營電子遊戲場業。」之規定而科以行為人刑罰，所違
      反者僅為電子遊戲場業營業級別證之行政管制上之規定，
      違法情節不僅顯屬輕微，惡性也非重大，故非難性甚低，
      此從其罪重本刑僅為一年以下有期徒刑自明。再觀本案法
      院之判決，僅就聲請人之所犯之數罪各諭處有期徒刑之最
      低刑度二月，亦量處相當低之刑度，足證，法官亦同認為
      聲請人雖犯本案，然其犯行輕微，對法秩序之破壞尚非嚴
      重，並無達到需要將聲請人入獄執行之程度。
  (五)刑事警察身負追訴犯罪之任務，或有較高度守法義務之要
      求，惟僅在於與其職務有關行為之犯罪，始得認其犯罪情
      節重大，然本案聲請人被訴貪汙罪之部分為無罪，而判決
      有罪之部分乃電子遊戲場業管理條例第22條之非法營業罪
      ，該罪僅屬違反行政程序之罪質，並非屬身分犯之性質，
      與聲請人警察之身分無涉，若謂聲請人因具有警察身分，
      有較高守法義務之要求，而認為犯行嚴重，易科罰金難收
      矯正之效或難以維持法秩序者，未免有欠缺正當關連性之
      虞。
  (六)聲請人另有因身體、職業、家庭之關係，執行顯有固難之
      情形，聲請人患有結腸惡性腫瘤之疾病，曾於於民國89年
      12月於大里仁愛醫院接受手術及遠隔放射線治療與化學治
      療，並於98年12月13日及17日於同醫院門診追蹤。又聲請
      人服務於臺中縣警察局，擔任刑事警察警務佐職務，此時
      若聲請人入監服刑，無法易科罰金，將使聲請人面臨工作
      終止，中年失業，家庭經濟無以為繼之困境，且聲請人與
      其配偶育有一子、一女，尚須接受父親之扶養，且其女仍
      在學之學生，若入監服刑，將嚴重影響同財共居之核心家
      庭成員之生活，如此造成家庭破碎，且波及無辜第三人之
      結果，當非刑罰所追求之矯正目的，更顯失衡平，不符合
      比例原則。
二、本案異議人即受刑人甲○○因電子遊戲場管理條例等案件(
    本院97度訴字第1113號，臺灣高等法院臺中分院99年度上訴
    字第2、65號，99年度上易字第68號)，經臺灣臺中地方法院
    檢察署檢察官以99年度執字第7010號指揮書送監執行，經本
    院之調取該執行卷宗核閱無誤。經本院函請執行檢察官表示
    意見，經臺中地檢署99年8月4日中檢輝執明99執7010字第10
    8512號函覆以：受刑人甲○○身為警察人員，不知奉公守法
    ，潔身自愛，竟為貪圖不法利益，而投資賭博性電玩之便利
    商店，敗壞社會風氣，危害社會治安甚鉅，惡性非輕，若予
    以易科罰金，顯難收矯治之效，其雖主張患有結腸惡性腫瘤
    ，然其自89年起即陸續接受治療，迄今並無何證據證明有危
    及生命之虞，因此並無執行困難之處。此外，審酌受刑人之
    家庭、職業之關係，亦無何執行顯有困難之情形，其聲明異
    議應無理由等語，固屬卓見，惟查：
  (一)按「犯最重本刑為五年以下有期徒刑以下之刑之罪，而受
      六個月以下有期徒刑或拘役之宣告者，得以新臺幣一千元
      、二千元或三千元折算一日，易科罰金。但確因不執行所
      宣告之刑，難收矯正之效，或難以維持法秩序者，不在此
      限」，刑法第四十一條第一項定有明文。而得以易科罰金
      之案件，法院所諭知者，僅罰金折算之標準而已，至准否
      易科，應依受刑人客觀上所存在之具體事由，衡酌是否足
      以影響刑罰之執行，有無因准予易科罰金而致無從收其矯
      正之效及難以維持法秩序等因素，此為檢察官指揮執行之
      職權，觀之刑事訴訟法第四百五十七條第一項前段之規定
      自明。是執行檢察官倘認並無執行困難之情事，固可不准
      為易科；縱認有確因不執行所宣告之刑，難收矯正之效，
      或難以維持法秩序者，仍得不准為易科罰金。另所謂「難
      收矯正之效」及「難以維持法秩序」等，均屬不確定法律
      概念，此乃係立法者賦予執行者能依具體個案，考量犯罪
      特性、情節及受刑人個人之特殊事由，據以審酌應否准予
      易科罰金，非謂僅因犯罪情節輕微，而應一概予以准許，
      或犯罪情節重大，即可一概不予准許。是檢察官在判斷是
      否必須入監服刑或易科罰金時，應就受刑人的犯罪情節、
      犯後態度、前科紀錄、保護法益、判決時承辦檢察官、法
      官之認定及判斷等因素作綜合考量，依比例原則詳加審酌
      ，以判斷受刑人是否必須入監服刑才能矯正其反社會性格
      及維持法律秩序，以符合易科罰金之救濟短期自由刑流弊
      之意旨。
  (二)又按刑法第四十一條於九十四年二月二日之修法意旨：「
      按易科罰金制度旨在救濟短期自由刑之流弊，性質屬易刑
      處分，故在裁判宣告之條件上，不宜過於嚴苛，現行規定
      除『犯最重本刑為五年以下有期徒刑以下之刑之罪』、『
      而受六個月以下有期徒刑或拘役之宣告』外，尚須具有『
      因身體、教育、職業或家庭之關係或其他正當事由，執行
      顯有困難』之情形，似嫌過苛，爰刪除『因身體、教育、
      職業或家庭之關係或其他正當事由，執行顯有困難』之限
      制。至於個別受刑人如有不宜易科罰金之情形，在刑事執
      行程序中，檢察官得依現行條文第一項但書之規定，審酌
      受刑人是否具有『確因不執行所宣告之刑，難收矯正之效
      ，或難以維持法秩序』等事由，而為准許或駁回受刑人易
      科罰金之聲請」。是修法趨勢係為防止短期自由刑之流弊
      ，對於聲請易科罰金之審查不應過苛，且易科罰金乃對於
      短期刑期改以他種方式代替之精神，一則避免受刑人於獄
      中感染惡習再度危害社會、二則可疏解當前監獄人滿為患
      之困境，臺灣高等法院臺中分院著有九十八年度聲字第一
      七○二號刑事裁定可資參照。
  (三)又雖受刑人易科罰金之准駁，屬檢察官之裁量（最高法院
      七十七年臺非字第一五八號判決意旨參照），然本院既於
      九十年度訴字第一一一三號判決，審酌認定本件合於易科
      罰金之要件，而為諭知受刑人所犯各案各處有期徒刑二月
      ，並定執行刑一年八月，如易科罰金，以新臺幣一千元折
      算一日，並經台灣高等法院台中分院上訴駁回而確定，顯
      見法院已綜合考量各種情事，科予受刑人適當之刑罰。且
      是否有刑法第四十一條第一項後段「確因不執行所宣告之
      刑，難收矯正之效」，應屬事後審酌判斷而非事前之推測
      。以本案而論，受刑人並無類似之具體事證，足作為本件
      不執行所宣告之刑是否確有難收矯正之效之依據。本件檢
      察官既無具體事證，證明受刑人確因不執行所宣告之刑難
      收矯正之效，未依法即不准受刑人易科罰金之處分，甚且
      將法院已審酌事項，再重為審酌，此舉無異對受刑人所犯
      罪刑，予以雙重評價，顯有商榷之處，亦違反易科罰金審
      查不應過於嚴苛之修法意旨。再者，檢察官准駁受刑人易
      科罰金之裁量處分，因其形成程序、內容及處分本身是否
      實質正當，刑事訴訟法並無明文，惟仍應受憲法上「正當
      法律程序」、「平等原則」、「合理原則」、「比例原則
      」之拘束。復以依臺灣高等法院檢察署八十五年四月增訂
      刑罰執行手冊第六十七頁所著：「自由刑得易科罰金之案
      件，准許易科者，應由執行檢察官依法核定。惟不准易科
      或受刑人已經在監執行中始發生執行顯有困難之原因者，
      檢察官認應准予易科罰金時，應報請檢察長核定之」、「
      檢察官執行徒刑或拘役得易科罰金之案件，應慎重審酌受
      刑人有無刑法第四十一條規定執行顯有困難之原因，而准
      駁之間，務求適法，合情合理，避免有寬嚴不一之情形」
      ，是在彰顯檢察官應依法定要件，審核受刑人得否易科罰
      金事項之規定，併本諸法治國憲法上正當法律程序、合理
      原則、平等原則及比例原則，加以審酌。
  (四)聲請人長年以來即患有結腸惡性腫瘤之疾病，曾於民國89
      年12月於大里仁愛醫院接受手術及遠隔放射線治療與化學
      治療，並於民國98年12月13日及17日，於同醫院門診追蹤
      ，顯見該疾病須不定期追蹤治療，以避免突發之症狀，且
      聲請人於民國99年7月20日因有腹痛以及體重減輕等情況
      而就醫，經醫師診斷，建議休息數週，住院接受進一步診
      療，此有大里仁愛醫院診斷證明書可憑，又聲請人於99年
      7月22日於大里仁愛醫院檢驗結果，其CEA-RIA數值為21.8
      ，超出標準值3甚多，有檢驗書影本1份附卷可佐。足證聲
      請人目前之身體狀況尚會有變化，此時若聲請人若入監服
      刑，無法易科罰金，不能繼續追蹤控制病情之發展，不僅
      徒增監所之管理困擾，亦會使聲請人之身體可能陷於不可
      預測之危險。
  (五)聲請人與其配偶育有一子、一女，同住於一地，此有戶口
      名簿一份足憑。而聲請人為家中經濟支柱，聲請人之妻也
      無任何職業足以維生，且其女係仍在學中之學生，此有98
      學年度已註冊之國立勤益科技大學學生證可證。關於子女
      教育及生活等方面，尚須受刑人陪伴成長，此時若聲請人
      入監服刑，如此易造成家庭不健全，且波及無辜第三人之
      結果，當非刑罰所追求之矯治目的，更顯失衡平，不符合
      合理原則及比例原則。
  (六)聲請人服務於台中縣警察局，擔任刑事警察職務，有聲請
      人之服務證影本1份可稽，為有多年辦案經驗之刑事警察
      ，國家培養刑事警察不易，若不准易科罰金而入監服刑，
      將使聲請人另受免職處分，失去服務警界之機會，使憲法
      保障的工作基本權遭到牽連性侵害，無異造成一罪二罰之
      結果，對聲請人之權益而言，即有失衝之處及違反法治國
      之比例原則，當非本案刑罰之基本目的。
  (七)聲請人於99年7月23日不准易科罰金發監執行，至今已超
      過一個月，本院於99年8月26日下午開庭調查，受刑人甲
      ○○對此次犯罪已深具悔意，其所受教訓已達到檢察官所
      預達到矯正之效果，當無再使其繼續在監服刑之必要性。
  (八)慈濟功德會證嚴法師在靜思語中曾開示，「守法、守戒，
      去貪念，才能遠離厄運」、「做壞事不能多我一人，做好
      事不能少我一人」、「要盡人的本份，才能發揮人的良能
      」，希望聲請人甲○○能體認上述開示，不管本案執行檢
      察官能否認同，希望聲請人經此教訓，能在有生之年，改
      過從善，認真從事刑事警察工作，業餘從事社會公益之志
      工工作，以感恩的心為社會、國家做些有貢獻的事。
綜上所述，本院認刑法第41條第1項但書為例外之規定，基於例
外從嚴之法則，並基於上述論述之理由，參酌大法官釋字第662號
解釋意旨，本院應准予易科罰金較為適法。
依刑事訴訟法第486條，裁定如主文。
中    華    民    國    99    年    9     月    15    日
                  刑事第六庭    法  官  郭德進
上正本證明與原本無異。
如不服本裁定，應於送達後五日內，向本院提出抗告狀。
                                書記官  陳惠玲
中    華    民    國    99    年    9     月    15    日

司法院資訊處製作；財團法人民間司法改革基金會備份。
